臺灣高等法院臺中分院刑事判決　　　　96年度上訴字第1021號
上　訴　人　臺灣彰化地方法院檢察署檢察官
上　訴　人
即　被　告　甲○○
　　　　　　　　　　（現另案於臺灣彰化監獄彰化分監執行中
上列上訴人等因被告違反毒品危害防制條例案件，不服臺灣彰化
地方法院96年度訴字第138號中華民國96年2月27日第一審判決（
起訴案號：臺灣彰化地方法院檢察署95年度毒偵字第4918號），
提起上訴，本院判決如下：
    主  文
上訴駁回。
    事  實
一、甲○○於民國八十七年間因施用毒品案件，經臺灣彰化地方
    法院裁定送觀察、勒戒後，臺灣彰化看守所附設勒戒處所評
    定無繼續施用毒品之傾向，於八十七年八月十七日出所，經
    臺灣彰化地方法院檢察署檢察官於八十七年八月十九日以八
    十七年度偵字第五五四四、六六四七號為不起訴處分確定。
    甲○○又於八十八年一月間因施用毒品案件，經臺灣彰化地
    方法院裁定送觀察、勒戒後，臺灣彰化看守所附設勒戒處所
    評定無繼續施用毒品之傾向，經臺灣彰化地方法院檢察署檢
    察官於八十八年一月十一日以八十八年度偵字第三五八號為
    不起訴處分確定。甲○○復於八十八年二月間因施用毒品案
    件，經臺灣彰化地方法院檢察署檢察官聲請強制戒治並聲請
    簡易判決處刑，由臺灣彰化地方法院裁定令入戒治所處施以
    強制戒治，於強制戒治期間屆滿三個月後，其成績經評定為
    合格，無繼續戒治之必要，而由臺灣彰化地方法院檢察署檢
    察官聲請，經臺灣彰化地方法院裁定停止戒治，所餘戒治期
    間付保護管束，於八十九年七月二十八日釋放出所，並於九
    十年二月十八日保護管束期間屆滿執行完畢。其上開施用毒
    品部分，經檢察官聲請簡易判決處刑後，則經臺灣彰化地方
    法院以八十八年度員簡字第一七三號判處有期徒刑三月確定
    。甲○○又於九十一年間因施用第一、二級毒品案件，由臺
    灣彰化地方法院檢察署檢察官聲請強制戒治並提起公訴，經
    臺灣彰化地方法院以九十一年度訴字第九七八號判決分別判
    處有期徒刑一年及八月，應執行有期徒刑一年六月確定，已
    於九十四年五月十七日縮刑期滿執行完畢，而強制戒治部分
    則經臺灣彰化地方法院以九十一年度毒聲字第一九六二號裁
    定令入戒治處所施以強制戒治，於九十二年十一月十七日執
    行完畢，並於翌日出所；甲○○再因施用毒品案件，經臺灣
    彰化地方法院於九十五年六月三十日以九十五年度訴字第一
    ００八號判決判處有期徒刑十月，上訴後於九十五年九月二
    十六日撤回上訴而確定（正在執行中）。甲○○猶不思悔改
    ，於前揭強制戒治執行完畢釋放後五年內，復基於施用第一
    級毒品海洛因之犯意，於九十五年十一月二十九日上午九時
    許，在彰化縣員林鎮○○路○段五五七巷排水溝旁，以將海
    洛因加水混合後以注射針筒注射體內之方式，施用第一級毒
    品海洛因一次。嗣於九十五年十一月三十日上午十一時三十
    分許，在上開處所為警查獲，並扣得其所有之第一級毒品海
    洛因一包（淨重０點０四公克，空包裝重０點二一公克）。
二、案經彰化縣警察局員林分局報告臺灣彰化地方法院檢察署檢
    察官偵查起訴。
    理  由
一、上揭犯罪事實業據被告甲○○坦白承認，且被告於九十五年
    十一月三十日經警採取其尿液送驗結果，可待因、嗎啡均呈
    陽性反應乙節，有詮昕科技股份有限公司濫用藥物尿液檢驗
    報告一件附卷為憑（見偵查卷第一五頁）。另扣案之白色粉
    末一包，經送法務部調查局鑑驗結果，確含第一級第六項毒
    品海洛因成分（淨重０點０四公克，空包裝重０點二一公克
    ），此有法務部調查局九十五年十二月二十三日調科壹字第
    09523050280鑑定書一份在卷可稽（見原審卷第一四頁）。
    又行政院衛生署管制藥物管理局九十三年七月十六日管檢字
    第0930006199號函示意見：「依據Clark's Analysis of
    Drugs and Poisons一書第三版之記載：．．．第一級毒品
    海洛因亦可代謝成嗎啡，且海洛因常見含有少量6-乙醯可待
    因雜質成分，該成分可代謝為可待因及嗎啡。．．．」（參
    照行政院衛生署管制藥品管理局發行「濫用藥物檢驗相關解
    釋彙編」第十四頁），故可證明被告因施用海洛因而同時檢
    出「可待因、嗎啡」陽性反應，足徵被告自白施用毒品與事
    實相符。又被告於九十一年間因施用第一、二級毒品案件，
    由臺灣彰化地方法院檢察署檢察官聲請強制戒治，經臺灣彰
    化地方法院以九十一年度毒聲字第一九六二號裁定令入戒治
    處所施以強制戒治，於九十二年十一月十七日執行完畢，並
    於翌日出所之事實，有臺灣高等法院被告前案紀錄表、臺灣
    彰化地方法院檢察署刑案資料查註紀錄表各一份在卷為憑，
    被告於強制戒治執行完畢後五年內再犯毒品危害防制條例第
    十條之罪，應予依法論科。綜上所述，本案事證明確，被告
    犯行洵堪認定。
二、按刑法第五十六條連續犯之規定業經修正公布刪除，並於九
    十五年七月一日施行，而依新法對於上開反覆實施犯罪模式
    之對應處置，除合於「接續犯」或「包括一罪」之情形外，
    則僅能依數罪併罰之規定個別處斷。且查：
  (一)依最高法院八十六年臺上字第三二九五號判例意旨，數行為
    於同時同地或密切接近之時地實施，侵害同一之法益，各行
    為之獨立性極為薄弱，依一般社會健全觀念，在時間差距上
    ，難以強行分開，在刑法評價上，以視為數個舉動之接續施
    行，合為包括之一行為予以評價，較為合理，方屬接續犯之
    範疇，足見「接續犯」之成立，係以時、空密接性為前提要
    件，即透過對於同一法益之同種類侵害行為繼續不間斷之實
    行，業已稀釋個別行為之獨立性，致使刑法評價時將之視為
    單一、整體之犯罪行為，以符合社會一般人對於行為概念之
    認知，並與行為人之犯罪目的相互結合。
  (二)至於學理上「包括一罪」概念中，與施用毒品之犯罪型態較
    有關聯者，應屬「集合犯」之態樣。查刑事法若干犯罪行為
    態樣，本質上原具有反覆、延續實行之特徵，立法時既予特
    別歸類，定為犯罪構成要件之行為要素，則行為人基於概括
    之犯意，在密切接近之一定時、地持續實行之複次行為，倘
    依社會通念，於客觀上認為符合一個反覆、延續性之行為觀
    念者，於刑法評價上，即應僅成立一罪。學理上所稱「集合
    犯」之職業性、營業性或收集性等具有重複特質之犯罪均屬
    之，例如經營、從事業務、收集、販賣、製造、散布等行為
    概念者是（最高法院九十五年度臺上字第四六八六號判決意
    旨參照）。從而，集合犯應係依一般社會通念，特定犯罪行
    為具有反覆實施之特性，立法者於制定刑罰法律之初，亦已
    認知該種行為類型之反覆性，而有意藉由法條中客觀構成要
    件之行為要素，涵括上開具有反覆實施特性之數個犯罪行為
    ，仍僅接受一次刑法之評價為已足。
  (三)本次刑法修正既依據「刑罰公平原則」之考量，刪除有關連
    續犯之規定，並將含有連續犯性質之常業犯一併全數刪除（
    參見刑法修正草案總說明），其立法理由略為：實務上之見
    解對於「同一罪名」之認定過寬，所謂「概括犯意」經常可
    連綿數年之久，「且在採證上多趨於寬鬆」，每每在起訴之
    後，最後事實審判決之前，對繼續犯同一罪名之罪者，均適
    用連續犯之規定論處，不無鼓勵犯罪之嫌，亦使國家刑罰權
    之行使發生不合理之現象等語。雖立法理由同時稱：對於竊
    盜、吸毒（施用毒品）之習慣犯，恐因數罪併罰而有量刑過
    重而產生不合理之現象一節，在實務運用上應可參考德、日
    等國之經驗，委由學界及實務以補充解釋之方式，發展接續
    犯之概念，對於合乎接續犯或包括的一罪之情形，認為構成
    單一之犯罪，以限縮數罪併罰之範圍，用以解決上述問題。
    然則：
  1.習慣犯與接續犯二者性質有別，且本次修法前接續犯與連續
    犯之概念，均已存在，最高法院判決、判例並已多所闡釋二
    者之區別，向來實務上對於施用毒品行為，均以連續犯論處
    ，不認為是接續犯，如何會因修法後刪除連續犯規定，即變
    成屬於接續犯。
  2.所謂習慣犯，係指犯罪行為人對於犯罪行為具有倚賴性，而
    會反覆實施同一類犯罪之情形，是縱認施用毒品者性格上對
    於吸毒行為具有倚賴性，會反覆實施，而認吸毒犯屬於一種
    習慣犯，且連續犯及常業犯刪除後，習慣犯在論罪上應僅能
    歸屬於集合犯，而屬「集合犯」之一種。然習慣犯之用語在
    犯罪學上及刑事矯治上有其意義，施用毒品行為就其施用情
    狀，依社會一般客觀上之觀察，認論以一罪為適當時，固非
    不可參酌集合犯之法理，只論以包括一罪。惟實務運作上，
    應特加注意者，乃屬「集合犯」之犯罪，並非其所有反覆實
    行之行為，皆一律認為包括一罪，仍須從行為人之主觀犯意
    ，自始係基於概括性，行為之時、空上具有密切關係，且依
    社會通念認屬包括之一罪為合理適當者，始足當之，否則仍
    應依實質競合予以併合處罰。準此，施用毒品者，每一個滿
    足該次毒癮之施用毒品行為，在時空上既可明顯區隔，自係
    各自獨立之施用毒品行為。
  3.再者，刑法功能之一，在對違法犯罪行為，給予相當之刑罰
    制裁，藉由刑罰之威嚇力產生壓制遏阻犯罪之動能，除期矯
    治犯罪行為人之惡性，使得以再社會化，並確保國家社會共
    同生活體之法律秩序。是參酌首揭本次刑法修法理由，刑法
    有關連續犯、常業犯刪除後，原則上應依一行為一罪一罰予
    以併合處罰，且實務上對於接續犯、集合犯等實質上一罪關
    係見解之變更，僅係回歸法律適用原貌而已，目前階段不應
    過度擴張適用。如將時空上明顯足以區隔之滿足該次毒癮之
    各次施用毒品行為，遽以時間長短解決訴訟經濟問題，認均
    在「集合犯」包括一罪範圍之內，應屬違反廢除連續犯之立
    法意旨，蓋如此認定結果，非但不能端正立法意旨所稱：「
    每每在起訴之後，最後事實審判決之前，對繼續犯同一罪名
    之罪者，均適用連續犯之規定論處，不無鼓勵犯罪之嫌，亦
    使國家刑罰權之行使發生不合理之現象」等語之情形（反覆
    施用毒品，多次為警查獲之吸毒者，可透過「不曾間斷施用
    毒品」之空言自白云云，獲得僅成立一個施用毒品罪之判決
    ），並因連續犯加重其刑之規定業已刪除，致使反覆施用毒
    品之行為人形式上甚或實質上可獲得較未廢除連續犯規定前
    為輕之刑度之判決。如此，豈不反而加劇鼓勵犯罪之嫌，使
    國家刑罰權之行使發生更不合理之現象。
  (四)另此次立法理由針對吸毒犯行固有提到：「恐因數罪併罰而
    有量刑過重而產生不合理現象之現象一節，在實務運用上，
    應可參考德、日等國之經驗，委由學界及實務以補充解釋之
    方式，發展接續犯之概念，對於合乎接續犯或包括的一罪之
    情形，認為構成單一之犯罪，以限縮數罪併罰之範圍，用以
    解決上述問題。」等語。惟上揭論述，顯然並未認以往實務
    對於施用毒品行為採連續犯而未採接續犯甚或集合犯之見解
    ，有何不當，考其上揭用語之目的，應僅係提出一種解決「
    『恐』產生量刑過重現象」之想法供實務、學界參考。本次
    刑法修正既廢除連續犯及常業犯之規定，為達罰當其罪，符
    合罪刑相當原則目的，自不宜以原有連續犯或常業犯量刑標
    準之舊思維，為數罪併罰定執行刑之依據，業如前述。且修
    法前實務上因被告較後或較前之施用毒品行為未及為法院審
    酌，復因二者具有連續犯關係而為前案既判力所及，致無法
    對被告該次施用毒品行為予以論罪處罰之不合理現象所在多
    有，此次修法刪除連續犯規定而論以數罪併罰結果，一方面
    可避免上述不合理現象之發生，另方面透過法院嗣後以裁定
    定其應執行之刑時，得以綜合審酌裁量出一適當之應執行刑
    ，應更能切合此次修法用意，並解決修法理由所謂恐因數罪
    併罰而有量刑過重而產生不合理現象之問題。是立法理由提
    及之恐因數罪併罰而有量刑過重而產生不合理之現象，依本
    院見解，應由法院於定其應執行之刑時，基於罰當其罪，符
    合罪刑相當原則目的之考量，予以綜合判斷裁量出一適當之
    應執行之刑，以資調節，而非遽予改變以往實務見解，改論
    「集合犯」，否則，換湯不換藥，難以符合此次修法刪除連
    續犯規定之目的。
  (五)綜上所述，立法理由言及之恐因數罪併罰而有量刑過重而產
    生不合理現象，既本可透過法院適當之裁量定出罪刑相當之
    刑期以茲避免、解決。且如將吸毒者在時空上明顯足以區隔
    之主觀上滿足各該次毒癮之各次施用毒品行為，予以評價為
    屬「集合犯」而僅成立一個施用毒品罪，復明顯有違本次修
    正刪除連續犯規定之立法本旨，故本院於本案不採行為人係
    基於包括一罪之集合犯意施用毒品之看法，合先敘明。
三、按海洛因係毒品危害防制條例第二條第二項第一款所規定之
    第一級毒品，不得非法持有、施用，被告違反上開規定，非
    法持有進而施用海洛因，核被告所為，係犯毒品危害防制條
    例第十條第一項之施用第一級毒品罪。至於被告非法持有第
    一級毒品之低度行為，已被其非法施用第一級毒品之高度行
    為所吸收，應不另論罪。查被告於九十一年間因施用第一、
    二級毒品案件，由臺灣彰化地方法院檢察署檢察官提起公訴
    ，經臺灣彰化地方法院以九十一年度訴字第九七八號判決分
    別判處有期徒刑一年及八月，應執行有期徒刑一年六月確定
    ，已於九十四年五月十七日縮刑期滿執行完畢等情，有臺灣
    高等法院被告前案記錄表一件附卷為憑，被告於受有期徒刑
    之執行完畢後，於五年以內故意再犯本件有期徒刑以上之罪
    ，為累犯，應依刑法第四十七條第一項規定，加重其刑。
四、原審認被告犯行罪證明確，依據上述理由，適用毒品危害防
    制條例第十條第一項，刑法第十一條前段、第四十七條第一
    項之規定，並審酌被告有多次施用毒品前科紀錄，仍不知悔
    改，竟又復行施用毒品，足見其自制能力尚有未足，有接受
    相當期間監禁教化之必要，以促其及早矯正吸毒惡習；惟念
    及被告犯罪之動機、目的，其犯罪手段僅係戕害自己之身心
    、施用毒品時間及犯罪後坦承犯行之態度等一切情狀，量處
    有期徒刑一年二月，以示懲儆。復審酌扣案被告所有之海洛
    因一包（淨重０點０四公克），核屬毒品危害防制條例第二
    條第二項第一款之第一級毒品，應依同條例第十八條第一項
    前段之規定，沒收銷燬之。又本件經查獲之海洛因包裝用之
    外包裝袋一只（空包裝重０點二一公克），依前揭法務部調
    查局鑑定書記載，既與毒品海洛因分別鑑秤其重量，足認前
    揭供第一級毒品海洛因包裝用之包裝袋，係可與包裝內之毒
    品分離，前開包裝袋之主要作用在於包裹毒品，防其裸露、
    潮濕，便於被告攜帶施用毒品（參照最高法院九十三年度臺
    上字第二七四三號刑事判決意旨），與毒品海洛因即無難以
    析離而無法個別宣告沒收之情事，故應認係被告所有供犯罪
    所用之物，應依刑法第三十八條第一項第二款之規定宣告沒
    收。經核原審判決認事用法核無違誤，量刑亦屬妥適。
五、檢察官上訴意旨略以：被告另於九十六年一月四日十五時三
    十分許，在彰化縣員林鎮員林公園廁所內，施用第一級毒品
    海洛因之行為，與本案施用第一級毒品之犯行，在法律評價
    上應屬於包括上一罪的集合犯，屬實質上一罪，應為本案起
    訴效力所及，原審未併為審判，難認允當等語。惟查，被告
    縱使於九十六年一月四日十五時三十分有施用第一級毒品海
    洛因之犯行，係在九十五年七月一日修正刑法施行後之犯行
    ，因修正後之刑法已刪除刑法第五十六條連續犯之規定，則
    與上開已起訴並經論罪科刑部分並無連續犯之裁判上一罪關
    係，本應適用新法應分別論罪，惟因此部分未經起訴，本院
    自無法一併審判。另查，反覆施用毒品多次之行為，在九十
    五年七月一日修正刑法施行以前，實務上均認定為連續犯，
    並非集合犯，自亦不可能因九十五年七月一日施行之修正刑
    法已刪除連續犯之規定，而將之改認定為集合犯，此部分亦
    難認與被告本案論罪科刑之犯行有上訴意旨所稱之「集合犯
    」法律上一罪之關係，自非本案起訴效力所及，本院無從併
    案審理，是檢察官上訴之主張為無理由，應予駁回。另被告
    上訴主張原審量刑過重，請求從輕量刑云云，惟被告對於原
    審判決認定之犯罪事實並無任何爭執，而關於刑之量定，係
    實體法上賦予法院得為自由裁量之事項，倘其未有逾越法律
    所規定之範圍，或濫用其權限，即不得任意指摘為違法，原
    審量刑，已審酌被告之各種犯罪情狀（包含施用次數），並
    無明顯失出、失入之處，是被告上訴意旨稱原審量刑過重，
    請求從輕量刑云云，亦為無理由，應予以駁回。
六、退回移送併辦部分：
  (一)臺灣彰化地方法院檢察署九十六年度毒偵字第一一０五、一
    三四五號移送併辦意旨略以：被告於九十六年一月七日某時
    及九十六年一月三十一日二十時許，接連施用第一級毒品海
    洛因、第二級毒品甲基安非他命各二次，嗣為警於九十六年
    一月七日、同年二月二日採尿送驗，結果呈可待因、嗎啡、
    安非他命、甲基安非他命陽性反應，因認被告另涉犯毒品危
    害防制條例第十條第一、二項施用第一、二級毒品罪嫌，被
    告接連二次以一個施用行為，同時施用第一級毒品海洛因、
    第二級毒品甲基安非他命之犯行，與本案論罪科刑之犯行，
    在法律評價上應屬於包括一罪之集合犯關係，為法律上之同
    一案件，應移送本院併案審理等語。
  (二)查被告於九十六年一月七日某時及九十六年一月三十一日二
    十時許縱使有施用第一級毒品海洛因、第二級毒品甲基安非
    他命之犯行，惟係在九十五年七月一日修正刑法施行後另為
    之犯行，因修正後之刑法已刪除刑法第五十六條連續犯之規
    定，則與上開已起訴論罪科刑部分已無連續犯之裁判上一罪
    關係，本應適用新法應分別論罪，惟因此部分未經起訴，本
    院自無法一併審判。另查，反覆施用毒品多次之行為，在九
    十五年七月一日修正刑法施行以前，實務上均認定為連續犯
    ，並非集合犯，自亦不可能因九十五年七月一日施行之修正
    刑法已刪除連續犯之規定，而將之改認定為集合犯，此部分
    亦難認與被告本案論罪科刑之犯行有移送併辦意旨所稱之「
    集合犯」法律上一罪之關係，自非本案起訴效力所及，本院
    無從併案審理，應退回移案機關由檢察官另為適法之處理。
  (三)又被告於九十六年一月七日及同年二月二日為警查獲時，所
    採之尿液經送驗結果，雖分呈可待因、嗎啡、安非他命、甲
    基安非他命陽性反應。惟查海洛因係屬中樞神經抑制劑，甲
    基安非他命係屬中樞神經興奮劑，二者之藥性、作用，施用
    後之反應及效果，完全相異。依實務上查獲之施用毒品案件
    ，海洛因係呈粉末狀，施用第一級毒品海洛因之方式，均以
    摻入香菸吸食或以注射針筒注射之方式為之，並無以吸食器
    施用之情形；而甲基安非他命係呈結晶狀，施用第二級毒品
    甲基安非他命，均以吸食器（玻璃球或吸管製成）點火加熱
    ，再吸其煙霧之方式為之。二者之成分、純度、施用方式，
    均不相同，且海洛因量少價昂，對吸毒者而言，甚為珍貴，
    如將之放置於吸食器以點火加熱，吸其煙霧方式為之，極為
    浪費，更難達到施用之效果，吸毒者均不採取此一方式為之
    。是被告於偵查中辯稱：可能所施用之海洛因中摻雜甲基安
    非他命云云，顯然不合經驗法則，自難憑採。本院認為被告
    就併案部分所犯施用第一級毒品、施用第二級毒品二罪，犯
    意各別，行為互殊，並非一行為觸犯數罪名之想像競合犯，
    並無裁判上一罪之關係，附此敘明。
據上論斷，應依刑事訴訟法第三百六十八條，判決如主文。
本案經檢察官乙○○到庭執行職務。
中　　華　　民　　國　　96　　年　　5 　　月　　17　　日
            刑事第十一庭　審判長法　官　陳　朱　貴
                                法　官　何　志　通
                                法　官　胡　文　傑
上列正本證明與原本無異。
如不服本判決應於收受送達後十日內向本院提出上訴書狀，其未
敘述上訴之理由者並得於提起上訴後十日內向本院補提理由書（
均須按他造當事人之人數附繕本）。
                                書記官  陳　文  琴
中　　華　　民　　國　　96　　年　　5 　　月　　17　　日
